ACORDAO-COMPLETO-2539578

ACÓRDÃO 6733/2022 ATA 37/2022 - SEGUNDA CÂMARA

VISTOS, relatados e discutidos estes embargos de declaração opostos pela Sra. Sônia Regina Guimarães Gomes em face dos Acórdão 1404/2020-TCU-Segunda Câmara, 8.016/2020 TCU - 2ª Câmara e 9.421/2020 TCU - 2ª Câmara, que trataram de Tomada de Contas Especial instaurada pelo Ministério das Relações Exteriores (MRE) , com vistas à apuração de valores pagos indevidamente no âmbito dos Contratos 8/2013, celebrado com a mencionada empresa, formalizado por dispensa de licitação após rescisão do primeiro, com base no inciso XI do art. 24 da Lei 8.666/1993,
ACORDAM os Ministros do Tribunal de Contas da União, reunidos em Sessão da Segunda Câmara, ante as razões expostas pelo Relator, em:
9.1. não conhecer dos embargos de declaração em face dos Acórdão 1404/2020-TCU-Segunda Câmara e 8.016/2020 - TCU - 2ª Câmara, por intempestividade, com fundamento nos arts. 32, inciso II, e parágrafo único, da Lei nº 8.443/1992;
9.2. conhecer dos embargos de declaração em face do Acórdão 9421/2020-TCU-Segunda Câmara, com fundamento nos arts. 32, inciso II, e 34 da Lei nº 8.443/1992, para, no mérito, rejeitá-los;
9.3. alertar à recorrente que novos embargos de declaração que apresentem finalidade assemelhada e tratem de matéria já examinada e rejeitada por este Tribunal serão recebidos como mera petição, sem efeito suspensivo, nos termos do art. 287, § 6º, do Regimento Interno;
9.4. encaminhar o presente processo para sorteio de relator para a apreciação do conteúdo recursal das peças 158 e 188;
9.5. encaminhar cópia desta deliberação à embargante e aos interessados.

Embargos de declaração opostos por Sônia Regina Guimarães Gomes em face dos Acórdãos 1.404/2020  TCU  2ª Câmara, 8.016/2020 TCU  2ª Câmara e 9.421/2020 TCU  2ª Câmara, que cuidaram de Tomada de Contas Especial instaurada pelo Ministério das Relações Exteriores (MRE), com vistas à apuração de valores pagos indevidamente em contrato formalizado por dispensa de licitação, após rescisão do primeiro, com base no inciso XI do art. 24 da Lei 8.666/1993.

Segunda Câmara

Ministério das Relações Exteriores.

3. Interessados/Responsáveis/Recorrentes:
3.1. Responsáveis: Citel Construtora, Comercio e Serviços Gerais Ltda - Me (00.116.137/0001-06); Daniel Spindola Cutrim (XXX.455.941-XX); Domiciano Avelino de Cirqueira (XXX.010.401-XX); Joaquim Porfirio Filho (XXX.046.361-XX); José Umberto da Silva (XXX.374.831-XX); Maria da Silva Soares - Epp (02.729.231/0001-66); Ricardo Kato de Campos Mendes (XXX.947.098-XX); Sandra Maria Nepomuceno Malta dos Santos (XXX.158.061-XX); Sonia Regina Guimarães Gomes (XXX.778.741-XX).
3.2. Recorrente: Sonia Regina Guimarães Gomes (XXX.778.741-XX).

13.1. Ministros presentes: Antonio Anastasia (na Presidência) e Augusto Nardes (Relator).
13.2. Ministro-Substituto convocado: Marcos Bemquerer Costa.

AUGUSTO NARDES

Ministro Augusto Nardes.

Trata-se de embargos de declaração opostos pela Sra. Sônia Regina Guimarães Gomes em face dos Acórdão 1404/2020-TCU-Segunda Câmara, 8.016/2020 TCU - 2ª Câmara e 9.421/2020 TCU - 2ª Câmara, que cuidaram de Tomada de Contas Especial instaurada pelo Ministério das Relações Exteriores (MRE) , com vistas à apuração de valores pagos indevidamente em contrato celebrado com a mencionada empresa, formalizado por dispensa de licitação após rescisão do primeiro, com base no inciso XI do art. 24 da Lei 8.666/1993.
2.	A seguir, reproduzo o conteúdo substancial da peça recursal:
	"1- Da omissão
	Os acórdãos foram resultado de Recurso de Reconsideração de SÔNIA REGINA GUIMARÃES GOMES, ora embargante, em que, dentre as muitas teses suscitadas, apontou a necessidade de o caso ser APRECIADO e ANALISADO sob as normas estabelecidas na LINDB, da seguinte forma: (transcrição dos arts. 20 a 24 do Decreto-Lei nº 4.657, de 4 de setembro de 1942 (Lei de Introdução às Normas do Direito Brasileiro) (...) 
	Significa dizer que um novo requisito de validade para a motivação das decisões jurídicas é a 'consideração das consequências práticas da decisão', sendo recomendável aos juízes, membros de tribunais e demais agentes públicos que, na aplicação de princípios jurídicos ou valores do sistema normativo, façam constar expressamente da fundamentação a referência ao novo dispositivo legal da Lei de Introdução, efetuando o devido cotejo entre a solução proposta e as 'consequências práticas da decisão'. 
	Por consequências 'práticas' devem ser compreendidas não apenas as consequências jurídicas, mas, também, as de ordem econômica, política e social, analisando-se os efeitos da decisão administrativa ou judicial em sentido amplo. Ademais, a boa aplicação do direito sempre exigiu que as especificidades de qualquer caso concreto, aí incluídos os relativos à gestão pública, fossem levadas em consideração quando da interpretação das normas incidentes. Assim, a prolação de decisões deve ser mais atenta à realidade do gestor público. (...) 
	Evidente que restou silente o E. Tribunal de Contas em relação a este aspecto jurídico. Aqui não se trata de desrespeitar a instrução e os votos dos n. Ministros. É que a questão da embargante é muito diferente dos demais recorrentes (Joaquim Porfírio Filho e Maria da Silva Soares - EPP) . Trata-se da adequação do caso às normas estabelecidas, ainda considerando o fato de que TODOS estão submetidos às leis. Esta foi a primeira omissão. 
	Há uma segunda. Foi solicitado, ainda no recurso de reconsideração, pelo primeiro patrono, a oportunidade de realizar SUSTENTAÇÃO ORAL, conforme o Regimento Interno, bem como sua intimação para todos os atos processuais. 
	Não aconteceu, como reconhecido pelo envio tardio das decisões ora embargadas. Houve error in procedendo e OMISSÃO, além de infração aos princípios do contraditório e da ampla defesa. conhecimento. Como foi violado o direito da defesa e da embargante, além do RI/TCU (art. 168) , é evidente a nulidade (idem, art. 171 e ss.) , na esteira de precedentes do TCU.1 
	2. Da contradição do processo 
	Desde há muito, cuidou-se de demonstrar que o raciocínio traçado pela instrução do processo em questão era contraditório, ilógico e antijurídico. 
	Veja-se que chamamos a atenção, em um mesmo processo administrativo, para a situação distinta da embargante, como chefe da DSG (do MRE) , e sua condição posterior ao ascender funcionalmente. Tanto na função menor quanto na maior a embargante sempre se pautou pela dedicação intensa ao serviço público. Ora, a decisão de puni-la por situação em que a mesma não detinha os poderes para modificar o quadro geral da administração pública, remonta à responsabilidade objetiva. 
	A base do raciocínio é a insegurança e o descumprimento de exigência legal. Nada mais distante da realidade que esta afirmação, por conta da sua própria constituição como procedimento decisório da administração pública. Dito de outra forma. Há um problema sério quando, depois de comprovada a legalidade de um ato, se retoma pontos superados, sem nenhum tipo de avaliação mais profunda, repetindo, como se por ouvir dizer, argumentos primitivos. 
	O problema sério é que, para a legitimação do poder jurídico-político como um todo, há de se coordenar a responsabilidade finalística dos eleitos - que lançam metas - com a função dos administradores - encarregados de cuidar dos meios para a realização dessas metas. Já que o direito e a política necessitam de um significado comum, em que pesem sua maleabilidade e aparente inconstância, essa comunhão precisa ser revelada em cada ato administrativo. Daí a solução que a lei impôs: o INTERESSE PÚBLICO. 
	Como já se viu, as alegações de irregularidades atribuídas à embargante não se justificam. Nem pelo exame da lei, nem pela prática administrativa, nem pela doutrina, nem pelas decisões dos Tribunais, menos ainda pelos órgãos de controle interno e externo. 
	Portanto, a opção pela responsabilização da embargante é absurda, contraditória e sem sentido jurídico. Deve ocorrer o aproveitamento dos atos administrativos em razão do princípio pás de nulité sans grief. 
	Em suma, os atos administrativos impugnados e que geraram a TCE não podem redundar em qualquer tipo de conclusão negativa para a posição da embargante. Evidente contradição! Tais atos derivaram de um interesse público subjacente ao próprio contexto: a conduta da embargante. Como vem sendo dito e repetido - pois a verdade é condição essencial de liberdade - a embargante não poderia agir doutro modo. E aqui não é caso de responsabilidade objetiva, sob pena de se violar a Constituição e a legislação aplicável ao caso. 
	3. Da necessária fundamentação das decisões do TCU
	Não é demais lembrar que a obrigação de fundamentação das decisões judiciais é matéria constitucional, prevista no art. 93, IX e X, de sorte que a sua não observância acarreta negativa de prestação jurisdicional. O artigo 93 da Constituição Federal de 1988 (CF/88) , exige que todo pronunciamento de natureza judicial seja necessariamente fundamentado, sob pena de ocorrência da sua nulidade. Para tanto, se faz necessária a ausência de qualquer espécie de vício, seja a omissão, a contradição ou a obscuridade. No caso concreto, socorre à Embargante, da mesma forma, o artigo 5º, inciso XXXV, da CF/88, que trata de maneira simples, mas fundamental, da prestação jurisdicional. 
	Estes são vícios que podem e vão extrair do pronunciamento a devida fundamentação que se espera, e o instrumento recursal destinado e apto a sanar tais vícios não é outro, senão os embargos declaratórios. Portanto, e levando-se em consideração que nenhum pronunciamento do TCU possa deixar de observar a devida fundamentação que se espera, de praxe que os embargos de declaração sejam cabíveis a eliminar a contradição, esclarecer a obscuridade e a suprir a omissão que, eventualmente, possam incidir sobre decisões de natureza interlocutória. 
	Outro princípio passível de fundamentar o oferecimento dos embargos de declaração é a necessidade de segurança jurídica. No âmbito processual a segurança jurídica encontra-se vinculada à ideia de coisa julgada, sendo assim, seguramente podemos afirmar que a decisão eivada de vício, seja a omissão, a contradição ou a obscuridade, poderá dar ensejo ao fenômeno da coisa julgada inconstitucional, no que tange à matéria resolvida pelo pronunciamento interlocutório. 
	Ao se prolatar um acórdão, o órgão revestido de jurisdição deve respeitar, in totum, as normas estabelecidas e consagradas pela Constituição Federal. O desrespeito a estes preceitos pré-estabelecidos é que dão ensejo à noção de coisa julgada inconstitucional, gerando a situação inconciliável entre atos e normas, regras e princípios constitucionais. Sentença, acórdão e decisões interlocutórias são atos estatais. Logo verificar-se-á que o ato judicial de entrega da prestação jurisdicional há de limitar-se aos princípios e comandos constitucionais, não podendo, sob qualquer fundamento, ser excepcionada. 
	A coisa julgada tornar-se-á inconstitucional quando a decisão, que lhe propiciou existência, demonstrar que seu comando provoca violação aos preceitos estabelecidos pelo diploma constitucional. 
	Porém, a decisão não será inconstitucional apenas por interpretar o direito material de forma divorciada do que estabelece a Constituição Federal, a decisão pode ser inconstitucional também por violar regras processuais, como por exemplo, a clareza do decisum. 
	As situações, tanto da violação material quanto da violação formal, geram vícios de extrema gravidade, e provocam a necessidade de relativização da coisa julgada inconstitucional, uma vez que a decisão que, eventualmente, viole a Constituição Federal, ou mesmo seus princípios implícitos, é nula. 
	A decisão que se contrapõe à exigência absoluta de ordem constitucional deve ser considerada sem a condição mínima de validade, ou seja, ausente aptidão ou idoneidade para gerar os efeitos para os quais foi praticado, assim, embora existente, o ato judicial é nulo e, portanto, sujeito às regras aplicáveis a quaisquer outros atos jurídicos inconstitucionais. Novamente, verificar-se-á que o oferecimento dos embargos de declaração pode evitar prejuízos aos litigantes. 
	Um processo corresponde a instrumento de jurisdição que deve se valer de efetividade, portanto, daí emerge a efetividade do processo. Ora, a efetividade do processo equivale à capacidade de produzir efeitos divorciados de qualquer modalidade de vício, é a capacidade de assegurar o objetivo final a que se propõe o litígio, ou seja, entregar a prestação jurisdicional aos administrados. 
	Nesse sentido, devem ser sanadas as omissões e contradições verificadas nas Decisões Embargadas quanto às matérias e dispositivos legais e constitucionais mencionados. Não raro, os tribunais decidem em embargos de declaração que o órgão não carece de motivo suficiente para fundamentar a decisão. Contudo, tal procedimento tem seus limites e deve ser adotado com parcimônia, sob pena de se negar jurisdição às partes. 
	Decisões ruins são aquelas em que apenas parte dos fundamentos jurídicos são analisados. Instados a suprir por meio dos respectivos embargos, os julgadores se saem com o argumento de que não estão obrigados a se manifestar sobre todas as alegações das partes. A depender do caso, como afirmado acima, estão, sim, obrigados a fazê-lo, sob pena de negarem jurisdição a quem dela necessita. (...) 
	4. Conclusão
	Diante de todo o exposto reiteramos a observância de todas as questões veementemente debatidas dos acórdãos ora embargados, na forma do recurso ora apresentado. 
	Em conclusão, em que pese a v. decisão esteja fundamentada, faz-se necessária a oposição destes Embargos Declaratórios, sem qualquer caráter procrastinatório, para: (i) sanar as omissões constantes na decisão embargada, e (ii) sanar as contradições existentes na v. decisão. 
	Não se desconhece, é certo, a qualidade da decisão. Mas, os presentes embargos são fundamentais. Muitas vezes, as decisões dos embargos são transformadas em decisões padrões. Nesses julgados, em regra estereotipados, identifica-se o conhecido chavão no sentido de que o Magistrado 'não está obrigado a analisar todos os pontos suscitados pelas partes'. A prestação jurisdicional é dada, contudo, quando: (1) a decisão aprecia todas as questões de fundo; (2) valoriza equilibradamente as provas nos autos, in abstracto, frente ao direito federal; (3) examina toda a matéria fática e o conjunto probatório; (4) aprecia os fundamentos relevantes postos pelas partes nos autos; e, assim, motivada e coerentemente com todos esses elementos fáticos e jurídicos, dá a prestação jurisdicional, quando concede ou nega os pedidos, total ou parcialmente, dando as razões e os motivos dessa decisão. 
	Dito isto, um segundo aspecto: os aclaratórios não são protelatórios, limitando-se a apontar os vícios constatados nos referidos acórdãos. 
	Diante destes aspectos, sem prejuízo dos demais encartados a todo o processo, é que, respeitosamente, a Embargante, por intermédio de seus advogados, interpõe o presente recurso de Embargos de Declaração".
	
	É o relatório.

Alexandre Khuri Miguel (118.352/OAB-SP) e Katyana Zednik Carneiro (212.565/OAB-SP), representando Joaquim Porfirio Filho; Jonas Sales Fernandes da Silva (60.885/OAB-DF), Fabio Alessandro Malatesta dos Santos (29.957/OAB-DF) e outros, representando Maria da Silva Soares - EPP; Melillo Dinis do Nascimento (13.096/OAB-DF), representando Sonia Regina Guimarães Gomes.

Não atuou.

TOMADA DE CONTAS ESPECIAL. MINISTÉRIO DAS RELAÇÕES EXTERIORES. PAGAMENTOS INDEVIDOS. GRAVES DEFICIÊNCIAS NA FISCALIZAÇÃO DOS CONTRATOS DE SERVIÇOS DE REFORMA E FABRICAÇÃO DE MÓVEIS. NÃO COMPROVAÇÃO DA BOA E REGULAR APLICAÇÃO DOS RECURSOS. REVELIA DE DOIS RESPONSÁVEIS. ACOLHIMENTO DA DEFESA DE ALGUNS RESPONSÁVEIS E REJEIÇÃO DAS ALEGAÇÕES APRESENTADAS PELOS DEMAIS. CONTAS IRREGULARES. DÉBITO E MULTA. DETERMINAÇÃO. EMBARGOS DE DECLARAÇÃO. CONHECIMENTO. FASE INTERNA DA TCE APENAS VERIFICA FATOS E APURAÇÃO DE AUTORIA. CONTRADITÓRIO OCORRE NA FASE EXTERNA DA TCE. AUSÊNCIA DE OFENSA AO CONTRADITÓRIO E À AMPLA DEFESA. REJEIÇÃO. NOVOS EMBARGOS DE DECLARAÇÃO. CONHECIMENTO. REJEIÇÃO. NOVOS EMBARGOS DE DECLARAÇÃO. CONHECIMENTO PARCIAL. AUSÊNCIA DA OMISSÃO APONTADA. REJEIÇÃO.

TOMADA DE CONTAS ESPECIAL (TCE)

não atuaram.

Trata-se de embargos de declaração opostos por Sônia Regina Guimarães Gomes em face dos Acórdão 1404/2020-TCU-Segunda Câmara, 8.016/2020 TCU - 2ª Câmara e 9.421/2020 TCU - 2ª Câmara, que cuidaram de Tomada de Contas Especial instaurada pelo Ministério das Relações Exteriores (MRE) , com vistas à apuração de valores pagos indevidamente em contrato formalizado por dispensa de licitação, após rescisão do primeiro, com base no inciso XI do art. 24 da Lei 8.666/1993.
2.	No mérito, registro, preliminarmente, a título pedagógico, que os embargos de declaração são, em regra, recurso integrativo, que objetivam expungir da decisão embargada os vícios de omissão, contradição ou obscuridade. Vicente Greco Filho assim define esses vícios da deliberação:
" (...) obscuridade: defeito consistente na difícil compreensão do texto da sentença e pode decorrer de simples defeito redacional ou mesmo de má formulação de conceitos, havendo obscuridade quando a sentença está incompreensível no comando que impõe e na manifestação de conhecimento e vontade do juiz.
contradição: afirmação conflitante, quer na fundamentação, quer entre a fundamentação e a conclusão, sendo que, nesses casos, a correção da sentença, em princípio, não levaria a uma verdadeira modificação da sentença, mas apenas a um esclarecimento de seu conteúdo.
omissão: caso em que a sentença é complementar, passando a resolver questão não solucionada, ganhando substância, portanto, sendo que as questões que devem ser resolvidas pelo juiz são todas as relevantes postas pelas partes para a solução do litígio, bem como as questões de ordem pública que o juiz deve resolver de ofício, como, por exemplo, a coisa julgada."
 (in Direito Processual Civil Brasileiro 11ª edição, 2º Volume, Editora Saraiva, p. 259/260) .
3.	No mesmo sentido o seguinte entendimento do Supremo Tribunal Federal: "A contradição que dá margem aos embargos declaratórios é a que se estabelece entre os termos da própria decisão judicial - fundamentação e dispositivo - e não a que porventura exista entre ela e o ordenamento jurídico; menos ainda a que se manifeste entre o acórdão e a opinião da parte vencida" (RHC-ED 79785/RJ, DJ 23/5/2003, p. 31, Ministro Sepúlveda Pertence) .
4.	Ou seja, a contradição apta a ser sanada pela oposição dos embargos declaratórios é a que se estabelece entre os termos da própria decisão, compreendida no âmbito desta Corte como o conjunto Relatório, Voto e Acórdão, e não a que porventura exista entre as razões de decidir e os fatos alegados, a doutrina, a jurisprudência ou a interpretação do ordenamento jurídico que o recorrente entenda adequada.
5.	Outrossim, os embargos de declaração não se prestam a reformar o decisum original, devendo-se conferir, nessa linha, os Acórdão 1810/2008-TCU-Segunda Câmara, 92/2004 e 328/2004, do Plenário, e 71/2006 e 186/2006, da 1ª Câmara, bem como a jurisprudência do Supremo Tribunal Federal, a exemplo da decisão exarada no RE 327376/DF, pelo Ministro Carlos Velloso, in verbis: "Não cabe, por outro lado, em sede de embargos de declaração, rediscutir a matéria decidida, para modificar o julgado em sua essência ou substância. (...) . Inviável, portanto, o RE, nego-lhe seguimento".
6. 	Destarte, os embargos devem ser manejados, então, para corrigir eventual obscuridade, omissão ou contradição nas deliberações do TCU, a fim de esclarecer, interpretar ou completar o pronunciamento anteriormente emitido, em benefício da sua melhor compreensão ou inteireza, devendo observar os seguintes critérios: i) não se prestar para rediscussão do mérito nem para reavaliação dos fundamentos que conduziram à prolação do acórdão recorrido; ii) a contradição deve estar contida dentro dos termos do inteiro teor da deliberação atacada; iii) não há omissão quando a matéria é analisada na instrução da unidade técnica que consta do relatório e integra as razões de decidir da deliberação; iv) o julgador não está obrigado a apreciar todos e cada um dos argumentos desfiados pela parte, sendo suficiente que se atenha àqueles bastantes à formação de sua convicção acerca da matéria; v) eventual erro de julgamento deve ser corrigido por outra via recursal própria (v.g.: Acórdão 10919/2016-TCU-Segunda Câmara e 434/2018-TCU-Plenário, entre outros) .
7.	Dito isso, verifico, de pronto, que inexistem os vícios suscitados pela embargante, razão pela qual os aclaratórios devem ser rejeitados.
8.	Os responsáveis têm se valido de várias espécies recursais neste processo, com a oposição de diversos embargos de declaração, conforme detalha tabela a seguir:
	Acórdão
2ª Câmara
	Peça
	Data
	Matéria
	Recorrente

	1.404/20
	101
	6/3/2020
	Apreciação da TCE com julgamento das contas pela irregularidade
	n/a

	8.016/20
	148
	31/7/2020
	Apreciação de embargos em face do Acórdão 1404/20
	Maria Silva Soares

	Ainda não analisado
	158
	20/8/2020
	Interposição recurso de reconsideração 
	Sônia Regina Guimarães Gomes

	9.421/20
	173
	10/9/2020
	Apreciação de novos embargos em face do Acórdão 8016/20
	Maria Silva Soares

	Não analisado
	188
	14/10/20
	Interposição recurso de reconsideração 
	Maria Silva Soares

	Em análise nesta oportunidade
	243
	24/2/22
	Oposição de embargos de declaração
	Sônia Regina Guimarães Gomes

9.	Vale destacar que Maria Silva Soares, uma das responsáveis neste processo, opôs dois embargos de declaração, sendo que, no último, este Tribunal deliberou no seguinte sentido quando da aprovação do Acórdão 9.421/20 - 2ª Câmara:
9.1. conhecer os presentes embargos de declarac¿a¿o e, mérito, rejeitá-los;
9.2. alertar à recorrente que novos embargos de declaração que apresentem finalidade assemelhada e tratem de matéria já examinada e rejeitada por este Tribunal serão recebidos como mera petição, sem efeito suspensivo, nos termos do art. 287, § 6º, do Regimento Interno;
10.	Em relação aos últimos embargos opostos por Sônia Regina Guimarães Gomes, em 24/2/22, entendo que os aclaratórios devem ser conhecidos apenas em face do Acórdão 9.421/20-2ª Câmara, por preencherem os requisitos de admissibilidade previstos nos arts. 32, inciso II, e 34 da Lei 8.443/1992. 
11.	Entretanto, contrariamente ao que deseja a embargante, a tempestividade da oposição de embargos ocorreu apenas em relação ao retromencionado acórdão. No tocante ao pleito afeto a embargos de declaração contra os Acórdãos 1.404/20 e 8.016/20 - 2ª Câmara, já houve o transcurso do prazo regimental estabelecido para recursos da espécie, razão pela qual não devem ser conhecidos.
12.	Nesta etapa, analiso os embargos de declaração opostos por Sônia Regina Guimarães Gomes que questiona os seguintes pontos:
	a) omissão em face de:
	a.1) "os acórdãos foram resultado de Recurso de Reconsideração de SÔNIA REGINA GUIMARÃES GOMES, ora embargante, em que, dentre as muitas teses suscitadas, apontou a necessidade de o caso ser APRECIADO e ANALISADO sob as normas estabelecidas na LINDB"; 
	a.2) "Foi solicitado, ainda no recurso de reconsideração, pelo primeiro patrono, a oportunidade de realizar SUSTENTAÇÃO ORAL, conforme o Regimento Interno, bem como sua intimação para todos os atos processuais. Não aconteceu, como reconhecido pelo envio tardio das decisões ora embargadas".
	b) contradição do processo: "os atos administrativos impugnados e que geraram a TCE não podem redundar em qualquer tipo de conclusão negativa para a posição da embargante. Evidente contradição! Tais atos derivaram de um interesse público subjacente ao próprio contexto: a conduta da embargante. Como vem sendo dito e repetido - pois a verdade é condição essencial de liberdade - a embargante não poderia agir doutro modo. E aqui não é caso de responsabilidade objetiva, sob pena de se violar a Constituição e a legislação aplicável ao caso".
	c) necessária fundamentação das decisões do TCU: "nenhum pronunciamento do TCU possa deixar de observar a devida fundamentação que se espera, de praxe que os embargos de declaração sejam cabíveis a eliminar a contradição, esclarecer a obscuridade e a suprir a omissão que, eventualmente, possam incidir sobre decisões de natureza interlocutória".
13.	De início, cabe esclarecer que as decisões afetas a este processo específico não abarcam, como menciona o ilustre causídico, qualquer recurso de reconsideração a respeito da matéria, uma vez que os embargos apresentados por uma outra responsável voltam-se exclusivamente à decisão inicial, via embargos, no processo de tomada de contas especial. 
14.	A propósito, inusitado que a recorrente esteja embargando uma decisão inicial no processo de Tomada de Contas (peça 243) , após ela própria já ter interposto recurso de reconsideração contra tal decisão (Acórdão 1.404/20- 2ª Câmara, Peça 158) . 
15.	Percebe-se, dessa forma, que a embargante busca reanalisar intempestivamente a orientação da deliberação original, apesar de que "não cabe, em sede de embargos de declaração, rediscutir a matéria decidida, na tentativa de modificar o julgado em sua essência". (Acórdão 4221/2010-TCU-Primeira Câmara e Acórdãos 583/2008 e .2530/2007, ambos do Plenário) 
16.	Considerando o conhecimento apenas dos embargos opostos contra o teor do Acórdão 9.421/20- 2ª Câmara, não há conexão entre os argumentos apresentados pela defesa com o assunto tratado nessa deliberação. 
17.	Com efeito, o voto condutor do mencionado acórdão cuidou da análise da apresentação de notas fiscais, concluindo que não eram documentos hábeis o suficiente para sanear as irregularidades apontadas pelo MRE, cujo trabalho na fase interna serviu como base para a citação realizada por este Tribunal.
18.	De qualquer modo, para que não haja dúvidas em relação ao mérito da condução do presente processo, vale esclarecer que:
	a) quanto aos itens a.1 e a.2 do item 12 deste voto, não houve qualquer deliberação do Tribunal neste processo em relação a recurso de reconsideração que, diga-se, será analisado por outro relator a ser sorteado;
	b) quanto ao item "b" do item 12 deste voto: a discussão sobre eventual conduta da responsável refere-se ao mérito da deliberação, razão pela qual não deve ser analisada por via de embargos declaratórios, mas nos recursos de reconsideração apresentados por Sônia Regina Guimarães Gomes (peça 158) e por Maria Silva Soares (peça 188) ;
	c) quanto ao item "c" do item 12 deste voto: não há qualquer equívoco na fundamentação da condenação dos responsáveis, visto que o Acórdão 1404/2020-TCU-Segunda Câmara menciona expressamente os arts. 1°, inciso I, 16, inciso III, alínea "c", 19 e 23, inciso III, da Lei 8.443/1992, c/c os arts. 1°, inciso I, 209, inciso I, 210 e 214, inciso IIII, do Regimento Interno-TCU como base da condenação.
19. 	Por fim, não obstante a recorrente ter destacado que a deliberação combatida conteria vícios, após diversos embargos apresentados pelas partes, todos rejeitados, entendo oportuno alertar que novos embargos de declaração que apresentem finalidade assemelhada e tratem de matéria já examinada e rejeitada por este Tribunal serão recebidos como mera petição, sem efeito suspensivo, nos termos do art. 287, § 6º, do Regimento Interno.
20.	Destarte, não vislumbro razão para alterar a decisão embargada.
21. 	Diante, portanto, da inexistência de omissão, obscuridade e/ou contradição no acórdão embargado, sou pela rejeição dos presentes embargos declaratórios e pelo encaminhamento do presente processo para sorteio de relator para a apreciação das peças 158 e 188.
Ante todo o exposto, VOTO no sentido de que o Tribunal de Contas da União aprove a minuta de acórdão que ora submeto à apreciação deste Colegiado.
TCU, Sala das Sessões, em 18 de outubro de 2022.
Ministro JOÃO AUGUSTO RIBEIRO NARDES
Relator